【裁判字號】    90,上訴,1114
【裁判日期】    900924
【裁判案由】    重利
【裁判全文】
臺灣高等法院臺南分院刑事判決            九十年度上訴字第一一一四號     Ｃ
      上  訴  人
      即  被  告  丙  ○  ○
      上  訴  人
      即  被  告  乙  ○  ○
右上訴人因重利案件，不服臺灣嘉義地方法院九十年度訴字第六一號中華民國九十年
七月十九日第一審判決（起訴案號：臺灣嘉義地方法院檢察署八十九年度偵字第七二
八二號），提起上訴，本院判決如左：
      主      文
上訴駁回。
      事      實
一、丙○○不思循正當途徑賺取生活之資，以收取與原本顯不相當之重利收入以營生
    ，自民國八十九年十月二十日起，自稱「周先生」或「陳代書」（起訴書誤載『
    李代書』），並將嘉義市○○○路一五八號住處為場所，分別在中國時報、聯合
    報、自由時報分類廣告上刊登內容為「票貼融資、陳代書、○五─000000
    0號（原電話號碼為○五─0000000號）」之廣告，以招攬不特定之客戶
    ，俟客戶以電話詢問時再轉接至丙○○所有之0000000000號行動電話
    ，洽談借款事宜，而從事高利貸放款業務，並自同年十一月間起，先支付新臺幣
    （下同）一萬元，僱用具有常業重利犯意聯絡之乙○○為司機兼助手，乘丁○○
    、甲○○、戊○○等人急迫時貸與金錢。貸借情形詳述如下：（一）自八十九年
    十月二十五日起至八十九年十二月十三日止，共貸與丁○○六十餘萬元，利息之
    計算方式為如借十萬元，每十日為一期，每期利息為三萬元（月息九十分，換算
    年利率為百分之一千零八十），並簽發十三萬元之支票。若未清償本金，則須先
    支付利息。（二）於八十九年十二月四日貸與甲○○九萬元，以每十日為期，每
    期利息一萬六千元（月息五三分【四捨五入】，換算年利率為百分之六百三十六
    ），且由甲○○提供國民身分證並簽發金額分別為十萬元及六千元之本票各一張
    為擔保。（三）於八十九年十二月四日貸與戊○○六萬五千元，以每十日為一期
    ，每期利息一萬五千元（月息六十九分，換算年利率為百分之八百二十八），並
    由戊○○簽發金額八萬元之本票一張。而以此方式收取與原本顯不相當之重利達
    三十餘萬元（另有五、六十萬元之利息支票、本票票款尚未兌現）。嗣於同年十
    二月十三日十二時三十分許，乙○○駕駛自小客車載送丙○○前往嘉義市○○路
    「金帝王酒店」前，欲向丁○○收取本金、利息時，為警當場查獲，並扣得丙○○所有用以經營高利貸放款業務之0000000000號、00000000
    00號行動電話各一支及借款人簽發交付供擔保之本票五張、支票三紙（其中二
    張面額各為二十二萬四千元、五十萬元之本票及三紙支票均係丁○○所交付，另
    二張面額分別為十萬元、六千元之本票係甲○○交付，餘面額八萬元之本票一張
    係戊○○所簽發，以上票據於查獲時，業由警方分別發還丁○○、甲○○、戊○○）。
二、案經嘉義縣警察局移送臺灣嘉義地方法院檢察署檢察官偵查起訴。
      理      由
一、右揭犯罪事實，業據上訴人即被告丙○○與乙○○於警訊及偵查時坦承不諱，核
    與被害人丁○○、甲○○、戊○○於警訊中指述情節相符。並有分類廣告剪貼一
    紙、丁○○所簽發之支票三紙、本票二紙；甲○○簽發之本票二紙；戊○○簽發
    之本票一紙及0000000000號、0000000000號行動電話扣案
    可證。被告丙○○、乙○○雖均於原審審理中矢口否認重利犯行，被告丙○○辯
    稱：於警訊時，係為免為檢察官聲請羈押，而為不實之供述。且丁○○向被告丙○○借貸達一、二十次，足證丁○○未有急迫、輕率、無經驗；而甲○○、戊○○另願支付六千元及一萬五千元，係該二人向被告丙○○表示無法短期清償，而
    自願給予，並非重利云云。被告乙○○則辯稱：只知道被告丙○○從事民間借貸
    ，不知被告丙○○與貸款者約定利息為何，未參與重利犯行云云。
二、惟查：
（一）被告丙○○於警訊時供稱：「我於八十九年十月二十日左右開始經營地下錢莊
      ，我是刊登在報紙廣告，以陳代書名稱，留有00－0000000供不特定
      人聯絡，如撥通後就自動轉接至我行動電話0000000000商議借款事
      宜」，「我所經營地下錢莊月息為九百分（如借十萬元，十天為一期，一期利
      息為三萬元，每月總利息九萬元），十天為一期攤還日，如沒有本金可償還，
      就要先還利息」等語（詳警卷第一頁背面）。且被告丙○○於偵查中仍供稱：
      「（問：何時開始經營地下錢莊？）八十九年十月下旬開始，在嘉義市○○○
      路一五八號住處經營」，「（問：你怎麼經營地下錢莊？）在報紙刊登廣告刊
      登陳代書票貼融資廣告，如果有急借款之人，就打廣告上那支00－0000
      000電話，後轉接我行動電話0000000000」，「（問：怎麼收取
      利息？）以十天為一期，以十萬元為例，每一期要繳三萬元利息，在借款時沒
      有先扣利息，借款時或開本票或拿身分證抵押，借十萬元就先開三萬元本票當
      第一期利息，沒有支票才開本票，原則上是開支票」（詳偵卷第六頁背面）；
      又「（問：你一共向丁○○收取多少利息？）本金加利息約一百三十多萬元，
      其中有二；三十萬元是利息。另外有五、六十萬元的利息還未兌現，就是今天
      為警查獲之四張支票、二張本票」，「向戊○○收一萬五千元利息」，「向甲○○收一萬六千元利息」等語（詳偵卷第七頁背面）。「（問：除了自稱陳代
      書外，還自稱周先生？）是的」，「（問：你是刊登何報紙？）中國時報、聯
      合報、自由時報三報均有」等語（詳偵卷第十九頁），與警訊供述相符。而經
      原審當庭播放偵查錄音帶，被告丙○○訊問時回答流暢，足證無強暴、脅迫、
      利誘之情，被告丙○○於審理中翻異，係飾卸之詞，委無足採。
（二）被告乙○○於警訊時供稱：「我目前受僱於丙○○之司機」，「（問：丙○○
      因做放高利貸【地下錢莊】情事，你是否知道？）我知道」，「我只受僱於他
      駕駛司機」，「（問：你於何時被丙○○受僱當司機？價錢多少？）於八十九
      年十一月中旬始至今被警查獲止，價錢他沒有說，上班前他拿一萬元給我」等
      語（詳警卷第五頁）；又於偵查中亦供稱：「（問：八十九年十二月十三日中
      午十二時三十分許，你與丙○○前往嘉義市○○路金帝王酒店前要向丁○○收
      取跳票的本金及利息？）我開車載他（指丙○○）去那裡收錢，但我不知道是
      向何人收錢」，「（問：何時受僱於丙○○當司機？）八十九年十一月中旬開
      始，十一月初時，他跟我說他欠人手，叫我過去幫忙」，「（問：是否知道他
      經營地下錢莊？）知道」，「在開始上班前，有拿一萬元給我當零用錢」等語
      （詳偵卷第八頁背面），已就知悉被告丙○○從事重利犯行及擔任丙○○司機
      之情供述甚明。核與被告丙○○於警訊時供稱：「（問：你是否有僱用乙○○
      當司機？或處理錢莊事情？）我於八十九年十一月中旬叫乙○○來我這裡幫忙
      ，有時開車，有時幫我收取款項，我有拿一萬元給他當生活費用」等語（詳警
      卷第二頁）；於偵查中亦供稱：「乙○○有空會去幫忙我，自八十九年十一月
      中旬開始去幫我，送款項去給客人，或去向客人收取利息」，「在他來我公司
      之前，我有先給他一萬元之零用金」，「（問：乙○○知道你在經營地下錢莊
      ？）是的」，且「（問：八十九年十二月十三日中午十二時三十分開車載你至
      嘉義市○○路金帝王酒店前要收利息？）要去收丁○○的跳票款，那是本金加
      利息」等語（詳偵卷第七頁）相符。故被告乙○○事後改稱不知情云云，亦係
      飾卸之詞，不足採信。至被告等於本院另辯稱：陳代書係其老闆，老闆叫伊等
      去收錢等語，惟查被告等自案發起迄至原審審理中，始終均未提及另有老闆，
      且又未能提供該老闆之真實姓名年籍住所，以供本院調查，是所辯亦屬卸責之
      詞，殊無可採。
（三）證人丁○○、甲○○、戊○○均因急迫，而向被告丙○○借款之事實，有：
    (1)證人丁○○於原審審理中證稱：「我是從八十九年十月二十五日起向被告丙○○借錢，都是在彰銀附近交錢，我要借錢的時候就打他的電話給他，因為我做
      工程緊急須資金」，「（問：你向他借錢尚未還清，為何又向他借？）因為他
      利息很重，本息還沒有還，而我開出去的支票到期了，無法兌現，怕跳票，不
      得已才又向他借，我向他借款如未還清，再次跟他借的時候，他會將上次未還
      的錢扣掉」，「（問：你向被告借了幾次？）因為借了太多次詳細的數字我忘
      了」，「（問：利息如何計？）借十萬元，每十天為一期，利息三萬元，借的
      時候開了十三萬支票給他，每次借都是這樣方式」，「（問：【提示本票二張
      ，面額分別為二十二萬四千元及五十萬元】為何會有這二張本票？）因為後來
      我借的錢多，他要我開本票給他做擔保，那二次我也有開支票給他」等語（詳
      原審法院九十年五月二十一日訊問筆錄）。按證人丁○○因向被告丙○○貸款
      次數甚多，自難令丁○○就每次借貸時間及金額為詳細之記憶，而證人丁○○
      如何向被告丙○○借款，亦與被告丙○○於警訊及偵查中所供相符，自堪採信
      。是證人丁○○先因急迫需資金，而向被告丙○○借款，嗣則因所開給被告丙○○之支票到期，又未能償還本息，又因急迫，不得已再向被告丙○○借款，
      是丁○○乃係出於急迫甚明。被告丙○○所辯丁○○曾借款一、二十次，故未
      有急迫、輕率、無經驗云云，不足採信。
    (2)證人甲○○於原審審理中證稱：「我看報紙，我只借了一次，就是在八十九年
      十二月四日看報紙，打電話向被告丙○○借錢，在當天下午二時許在嘉義市○○路福元大賣場將九萬元交給我，我開了二張本票面額分別是十萬元及六千元
      ，並且押了身分證，每十天為一期，我共要還他十萬六千元」，「（問：你錢
      現在如何還？）我現已還了六萬多元，在本件查獲之後我還是有還他錢」等語
      （詳原審九十年五月二十一日訊問筆錄）；及證人戊○○於審理中證稱：「（
      問：你借了八萬元，被告是否向你收了一萬五千元利息？）是的，但我不知道
      有無重利的問題，因為如果沒有借到生意無法做下去，我是借了六萬五千元，
      借據寫了八萬元，借了十天，利息一萬五千元」，「（問：你當時是否不得已
      才向被告借錢？）是的，我是很緊急才去借的」，「（問：你如何連絡被告？
      ）最早之前是看聯合報認識的，後來就直接打電話連絡」，「（問：錢是否還
      清了？）還清了，我第十天還了八萬元」等語（詳原審九十年六月四日訊問筆
      錄）。亦均足證明證人甲○○、戊○○係出於急迫而向被告丙○○借款之事實
      。
    (3)是被告二人所收取之利息，換算年利率約百分之六百三十六至百分之一千零八
      十間，遠已超過民法所規定年利率不得超過百分之二十之最高限制，抑且較民
      間融資或金融機構放款普遍利息之利率甚高，被害人茍非出於急迫，當不致向
      被告二人借此高利貸款，堪認被告二人顯係乘被害人急迫之機會而取得與原本
      顯不相當之重利無訛。
（五）又證人甲○○、戊○○既已需錢急用，又焉會自願給予被告丙○○六千元及一
      萬五千元，被告丙○○此部分辯解，自無可採。
（六）按所謂常業，並非必謂以重利為唯一之生活事實，其縱有其他職業，而仍恃重
      利為生者，仍成立常業罪，又明知社會上有因急迫而舉債濟急之情事，乃刊登
      廣告招攬生意，並預定苛刻條件，一俟他人告貸，藉以博取重利，顯然以重利
      為其生活之資，應論以常業犯（最高法院二十七年上字第五二０號判例參照）
      。查被告丙○○在中國時報、聯合報及自由時報等刊登廣告，且自陳已收取利
      息甚重，而被告乙○○明知被告丙○○以從事放高利貸為業，竟任司機，足認
      被告二人均以犯重利罪之行為為生活之事業。
（七）綜上，被告二人所辯均不足採，事證明確，渠等犯行均堪認定。
三、核被告二人所為，均係犯刑法第三百四十五條之常業重利罪。被告二人間就上開
    犯行之實施間，有犯意聯絡及行為分擔，應論以共同正犯。原審法院因認被告等
    犯行事證明確，適用刑法第二十八條、第三百四十五條、第三十八條第一項第二
    款，罰金罰鍰提高標準條例第一條前段之規定，並審酌被告二人從事放款之業務
    ，並乘他人急迫之際貸以金錢，收取高額之利息，從其等收取利息額度之高，擾
    亂金融秩序且趁被害人需款急迫之時，其所衍生之社會問題甚多，危害社會秩序
    非輕，且被告二人於起訴後，為求解免刑責，經辯護人於九十年三月六日閱卷得
    知原審將於同年月八日傳喚證人丁○○、甲○○、戊○○後，竟於九十年三月八
    日證人丁○○、戊○○、甲○○到庭作證時，令人於庭外對證人施以心理壓力，
    致該三證人怯於道出實情（詳原審九十年三月八日訊問筆錄），並於九十年三月
    八日即聲請閱卷，以查上開三證人於原審訊問時是否有為不利於被告之證述。嗣
    因上開三證人於原審證述與彼等警訊時所陳差距甚大，經再次傳喚且當庭播放被
    告二人偵查錄音帶，方道出實情，被告丙○○、乙○○二人犯後態度不佳等一切
    情狀，分別依序量處有期徒刑一年四月、一年二月。扣案之000000000
    0號、0000000000號行動電話，均屬被告丙○○所有且供被告二人重
    利犯行所用之物，應依刑法第三十八條第一項第二款宣告沒收之。原審判決認事
    用法均無不合，量刑亦稱妥適，被告等上訴意旨謂量刑過重，指摘原判決不當，
    並無可取，為無理由，應予駁回。
據上論結，應依刑事訴訟法第三百六十八條，判決如主文。
本案經檢察官王碧霞到庭執行職務。
中    華    民    國      九十      年      九      月      二十四      日
                                  臺灣高等法院臺南分院刑事第四庭
                                      審判長法官  陳    義    仲
                                            法官  徐    財    福
                                            法官  宋    明    蒼
右正本證明與原本無異。
如不服本判決，應於判決送達後十日內向本院提出上訴狀，其未敘述理由者並應於提
出上訴狀後十日內向本院補提理由書（應附繕本)。
m                          法院書記官  余    素    美
中    華    民    國      九十      年      九      月      二十六      日
附錄法條：
刑法第三百四十五條：以犯前條之罪為常業者，處五年以下有期徒刑，得併科三千元
                    以下罰金。


司法院資訊處製作；財團法人民間司法改革基金會備份。
